【裁判字號】    98,重再,32
【裁判日期】    990803
【裁判案由】    損害賠償
【裁判全文】
臺灣高等法院民事判決                  98年度重再字第32號
再 審原 告  乙○○
訴訟代理人  顏文正律師
            任鳴鉅律師
再 審被 告  甲○○
訴訟代理人  鍾永盛律師
            吳偉豪律師
上列當事人間請求損害賠償事件，再審原告對於中華民國97年12
月17日本院95年度重上更(一)字第190號確定判決提起再審，本院
於99年7月20日言詞辦論終結，判決如下：
    主  文
再審之訴駁回。
再審訴訟費用由再審原告負擔。
    事實及理由
一、本件再審原告主張：再審被告甲○○前訴訟程序起訴主張：
    （與本件再審無涉部分，不贅論述）兩造均係贊盛建設股份
    有限公司（下稱贊盛公司）之股東，再審被告所有之股權占
    32.5%，其中15%係以自己名義登記，另7.5%信託登記在再審
    原告名下，剩餘10%則信託登記在再審原告之妻陳黃素霞名
    下。因再審原告、陳黃素霞係贊盛公司業務之實際執行人，
    伊乃委任二人處理伊對贊盛公司之投資及分配股東利益等事
    務。又因贊盛公司之股東除以現金出資外，另以台北市○○
    區○○段1小段135、136、142、143地號土地所有權應有部
    分與贊盛公司合建，故一方面具有贊盛公司之股東身分，可
    領取贊盛公司之股東分配款，另方面具有地主身分，可分取
    與贊盛公司所訂合建契約中地主應得之合建分屋款。贊盛公
    司之股東就合建土地之持分比例，與股東對公司之股權比例
    完全相同。緣再審原告於77年間與地主黃滄洲、徐國政、蔡
    忠勝、楊淑惠合購台北市○○街5號之基地（下稱樂業街5號
    基地）；再審原告原占有土地15%之投資權，並占有贊盛公
    司15%之股權，惟伊於80年9月間出售贊盛公司股權之一半及
    樂業街5號基地權利之一半即各7.5%予再審被告，再審被告
    為付價金並自80年10月起至82年3月止共交付再審原告、陳
    黃素霞支票13紙金額計6,321,500元；83年4月13日再審被告
    復向地主徐國政、邱奕基、邱政治等人買受上開135、136、
    142、143四筆土地應有部分，是以地主就土地之持分入股換
    算為贊盛公司股權為25%。而贊盛公司完成合建業務並分配
    股東股利後，尚有畸零地即同上學府段1小段135-1、135-2
    、149-1。再審被告既提供135、136、142、143地號之土地
    應有部分比例32.5%合建，就分割出來之畸零地即135-1、13
    5-2及149-1地號土地自均得按32.5%比例請求移轉過戶。而
    前開3筆畸零地均登記為股東即再審原告等3人共有，再審原
    告應有部分為315/700（即45%），然再審原告所登記之45%
    中有32.5%係屬再審被告所有，再審原告以自己名義為再審
    被告取得前開3筆畸零地之應有部分325/1000（即32.5%）後
    ，依法自應移轉登記至再審被告名下。另就樂業街5號基地
    委託贊盛公司建屋部分，再審原告按15%股權分得房屋坪數
    為116.4平方公尺，再審被告可分得一半即58.2平方公尺，
    惟實際上再審原告所分得台北市○○○路○段68號12樓房屋
    面積為161.53平方公尺，基地即同上學府段1小段135地號應
    有部分219/10000，再審原告亦應將前開68號12樓房屋之應
    有部分36/100（即58.2/161.53），135地號之應有部分1000
    0分之78.84（即219/10000×36/100）移轉登記至再審被告
    名下（此部分在上訴本院後，因該房屋已被法院拍賣，依情
    事變更原則，改為請求給付損害賠償7,379,792元及法定遲
    延利息）等情。
    惟查：
  (一)再審被告主張其有向再審原告購買樂業街5號房地，雖提出
    經再審原告之配偶陳黃素霞兌領之支票為據云云，但再審原
    告始終否認雙方就上開房地有買賣關係存在，依舉證責任分
    配原則，關於樂業街5號房地有無買賣關係乙節，即應由再
    審被告負舉證之責，始符民事訴訟法第277條之規定，最高
    法院以95年台上字第2029號判決發回意旨已指出應負舉證責
    任者為再審被告，然本院95年度重上更(一)字第190號確定判
    決（下稱原確定判決）卻命再審原告負舉證之責，以證明該
    等支票之用途等語，足徵原確定判決適用法規顯有錯誤。又
    再審被告於前訴訟程序96年10月30日準備程序中自認「樂業
    街5號土地我們是地主與贊盛公司的契約關係，即合建土地
    我們要支付每坪11萬7千元的代工費」等語。再審原告要求
    再審被告提出其與贊盛公司的協議書或其他契約文件，以證
    明有買賣關係存在，再審被告既未提出，且自承其無協議書
    ，依舉證責任分配原則，自應由再審被告負舉證之責任，乃
    原確定判決卻認「故乙○○以甲○○無法提出協議書而否認
    甲○○主張買受乙○○樂業街5號房地之7.5% 權利云云，尚
    非可採」，其就舉證責任分配法則之適用亦顯有錯誤。
  (二)前訴訟程序於97年10月21日行準備程序時，就樂業街5號房
    地有無成立買賣契約乙節，再審被告答稱「當初對造沒有說
    明價錢為多少，只說要付多少錢我們就開票付款了，他們是
    說分期付款給錢就好，因為當時還陸陸續續在買土地。這部
    分是從80年9月開始付錢的，80年到83年之間贊盛公司的股
    東還是陸陸續續用私人名義購買142、143、135、136土地，
    所以我們就依據他們的指示開立支票」等語，惟再審原告早
    於77年間已與徐國政、黃滄洲、蔡忠勝、楊淑惠等人共同購
    入樂業街5號房地，並以再審原告名義完成登記，則再審被
    告所稱因80年至83年間還陸陸續續買土地，而開立支票分期
    支付云云，顯知各該支票係指80年後所購買其他之土地，而
    與77年已購買完成之樂業街5號房地無關。足見再審被告所
    指之買賣契約就買賣價金及買賣標的(樂業街5號房地) 之必
    要之點，意思並不一致，其買賣契約自無從成立；又再審被
    告既自承未說明價錢多少，此與一般買賣契約應先談定價格
    問題，已有違常理，更徵買賣契約未成立。另證人陳春美於
    97年9月16日到場證述「(法官問：樂業街5號土地的權利乙
    ○○有沒有賣給甲○○一半？)乙○○沒有賣給甲○○」等
    語，證人蔡忠勝在第一審法院92年8月29日到庭證述：樂業
    街5號房地其有持分百分之13，另尚有楊淑惠、乙○○、黃
    滄洲、徐國政等人，該房地是77年買的，甲○○是80幾年才
    參加公司的，所以甲○○沒有份等語，益徵兩造間未成立買
    賣關係。是原確定判決就兩造究有無對台北市○○街5號房
    地成立買賣契約之認定，已有違民法第153條、354條第2項
    規定及最高法院著有69年台上字第1710號判例，其適用法規
    顯有錯誤。
  (三)再審被告指再審原告於80年9月間因財力不濟而將樂業街5號
    房地之持分半數及贊盛公司之持股之半數均出售，又稱其自
    80年10月至82年3月共交付支票13張，合計632萬1500元云云
    ，惟再審被告在原審中所提之支票，大部分為與贊盛公司之
    購屋款、出資款等，各該支票之受款人均載明為贊盛公司，
    且均為禁止背書轉讓之支票，並無例外，是倘其有向再審原
    告購買樂業街5號房地持分之半數，其支票之受款人豈可能
    不載為「乙○○」；而再審被告所提出13紙支票，均未指明
    受款人為「乙○○」或「陳黃素霞」，亦未加註「禁止背書
    轉讓」等文字，與其交易習慣相悖，則究有無買賣關係存在
    已非無疑。又倘有買賣關係，則價金各為若干，應極為明確
    ，豈可能以他人之買賣契約價金來推算本件其所言之買賣價
    金，再審被告之主張豈符事理。再者，倘如再審原告有出讓
    樂業街5號房地持分半數予再審被告，依再審被告所言乃因
    再審原告財力不濟，則豈可能讓再審被告以分期達二年付款
    方式為給付，且其中有僅付2萬2500元及5萬元者，再審被告
    之主張顯與情理不符。乃原確定判決以再審被告有交付支票
    ，並經陳黃素霞兌領，即認有成立買賣契約，所為認定自有
    違經驗及論理法則，而屬適用法規顯有錯誤。
  (四)再審被告在前訴訟程序96年4月24日行準備程序時稱：「有
    關樂業街5號土地是乙○○與其他地主合購的，…因為乙○
    ○就系爭土地的持分比例是15%，所以甲○○是取得7.5%，
    這是另外的土地，不包括在原證七的土地範圍內」等語，且
    於96年6月8日準備程序時稱：「我就是向乙○○購買他投資
    樂業街5號土地的權利7.5%，這部分是『單獨的，與贊盛公
    司的股權無關。』」、「原證7號所購買的142地號應有部分
    14分之2與我向乙○○購買樂業街5號土地權利無關」各等語
    。又樂業街5號土地係與贊盛公司以代工代料方式為建築，
    地主應支付給贊盛公司代工代料費用，有徐國政、黃滄洲之
    協議書可憑；與合建契約中之地主勿庸支付任何費用給贊盛
    公司有別，足見樂業街5號土地與再審被告另外取得之原證
    七的土地，即後來與贊盛公司合建之135、136、142、143地
    號土地，是不同之土地。又贊盛公司股權，再審原告佔15%
    、蔡忠勝佔15%、楊淑惠佔15%、陳春美佔12.5%、楊陸佔12.
    5%、陳黃素霞佔15%、再審被告佔15%；而就樂業街5號房地
    部分，再審原告佔15%、蔡忠勝佔13%、楊淑惠佔33.5%、黃
    滄洲佔25%、徐國政佔13.5%，另黃滄洲及徐國政並非贊盛公
    司之股東，二者之比例完全不同；乃原確定判決將贊盛公司
    之股權比例與樂業街5號房地持分之比例，混為一談，且誤
    認二者之比例相同；已與再審被告上揭自認樂業街5號房地
    是單獨的，與贊盛公司之股權無關，其所買之142地號應有
    部分14分之2與向再審原告購買之樂業街5號房地權利(內亦
    有142地號土地持分)無關等情，有所出入。可知原確定判決
    因未依民事訴訟法第222條第1項應斟酌全辯論意旨及調查證
    據之結果，依自由心證判斷事實之真偽，及同條第3項不得
    違背經驗法則及論理法則之規定，且漏未斟酌上開重要事證
    ，致將贊盛公司之股權與土地的權利混而一談，亦將135、1
    36、142、143地號土地與贊盛公司合建之情形，與樂業街5
    號土地以代工代料方式辦理，兩者視為同一，其自有適用法
    規顯有錯誤情事，而有再審之事由。
  (五)原確定判決係將樂業街5號土地之代工代料方式視同合建。
    ，苟如合建，依合建地主可分得60%，其計算標準依建築師
    計算之預估表核算結果，再審原告就樂業街5號土地占15%，
    可分得之坪數為18.25坪，其價值為657萬元，如再審被告有
    取得7.5%之權利，亦只能取得9.13坪，價值為328萬5000元
    。如以代工代料方式計算，依徐國政與贊盛公司之協議書為
    準，再審原告可分得之坪數為30.39坪，其價值為1億94萬75
    0元，如再審被告有取得7.5%之權利，亦只能取得15.20坪，
    其價值為547萬0375元。是不論依合建方式或依代工代料方
    式計算，均非再審被告所主張之58.2平方公尺(17.61坪) 及
    價值737萬9791元。原確定判決僅認定再審被告有向再審原
    告購買樂業街5號房地權利之半數，即7.5%，但在判決理由
    中，並未敘明其計算之標準。又原確定判決以樂業街5號房
    地共有人之徐國政之協議書為準，即徐國政佔13.5%，可分
    得27坪，則換算後再審原告佔15%，可分得之坪數為30坪，
    如再審被告有向再審原告購買樂業街5號房地應有部分15%
    之半數，亦只能分得15坪，即49.61平方公尺，詎原確定判
    決並未詳為計算，僅依再審被告之主張，即誤認為再審被告
    可分得58.2平方公尺(即17.61坪)；再者，依徐國政之協議
    書，其內容第六條亦規定有關土地增值稅、財產交易稅、契
    約等一切稅捐，及移轉之規費、印花費、代書費用，均由徐
    國政負擔；然原確定判決既依徐國政之協議書認定再審被告
    可分得58.2平方公尺，但卻未依協議書第六條規定認定再審
    被告應負擔稅捐、費用等；且再審被告於96年10月30日準備
    程序，亦自認就樂業街5號房地其要支付每坪11萬7000元的
    代工費等語，原確定判決亦未認定再審被告應支付代工費。
    以上種種，均已有違民事訴訟法第226條第3項之規定，且因
    原確定判決未斟酌如證物2至11之證據，且未斟酌全卷，致
    為錯誤之判斷，其自有民事訴訟法第496條第1項第1款之再
    審事由。
  (六)查135-1、135-2地號，係於「合建前」83年、84年間即分割
    自135地號土地，該2筆土地，再審原告係於86年12月26日始
    向張彩容、陳黃素霞、李政雄3人所購買；另149-1地號之所
    有權人為王心順，係於86年8月25日以買賣原因移轉予再審
    原告、蔡忠勝、楊淑惠3人名下，均與再審被告無關。亦即
    135-1、135-2、149-1地號土地，既未參與合建，亦非兩造
    所共有之135、136、142、143地號土地(再審原告否認再審
    被告對135地號土地任何持分)參與合建後所遺留之畸零地，
    再審被告自無權請求移轉。再審原告前因將公司股份與土地
    持分混為一談，誤以為再審被告可以分得此3筆畸零地，而
    於第一審自認該3筆畸零地為合建後留存之土地等情，茲於
    97年4月間於原法院刑事庭閱卷時，查得上開土地登記聲請
    書所載，與該陳述不符，亦即再審原告前就上開3筆畸零地
    係屬合建後剩餘之畸零地之陳述，即與事實不符，自應予以
    更正及撤銷，並於前訴訟程序97年4月22日之答辯十二狀為
    自認之撤銷。原判決就上開自認撤銷，及於97年11月17日所
    提之土地登記申請書(詳證物14)、證物12、13之土地分割時
    間等證據，均未予斟酌審認，僅以再審原告在第一審之自認
    為判斷基礎，而就上開撤銷自認，是否符合民事訴訟法第27
    9條第3項之要件，均未為任何論斷，其適用法規顯有錯誤。
    就再審原告主張撤銷自認等情，則棄而不論，其認定自有採
    證違法情事。
  (七)由系爭149-1地號土地之移轉登記資料即土地登記申請書（
    證物16），可知再審被告並無任何持分；足證3筆畸零地非
    屬兩造因合建(135、136、142、143地號土地)後遺留之畸零
    地；此係經原法院於98年5月22日發函向台北市大安地政事
    務所調閱，經該所於98年5月27日函復原法院刑事庭(詳證物
    20)，再審原告於原法院刑事庭98年9月8日發文訂期召開審
    理庭(詳證物21），始至該法院閱卷，而得知系爭149-1地號
    土地之移轉情形，此為原確定判決時未及檢出之重要事證，
    亦即此情已符民事訴訟法第496條第1項第13款情事，而得為
    再審之事由。
  (八)綜上，爰依民事訴訟法第496條第1項第1款、第13款提起再
    審之訴。
    聲明：(一)第二審確定判決主文第五項就再審原告應給付再審
    被告新台幣737萬9701元，及自96年12月6日起，至清償日止
    ，按年息5%計算之利息部分廢棄。(二)第一審確定判決主文第
    二項暨第二審確定判決主文第4項中就再審原告應於再審被
    告給付新台幣9292元後，將台北市○○區○○段一小段第13
    5-1、第135-2、第149-1地號之應有部分各1000分之325移轉
    登記予再審被告部分廢棄。(三)上開第一項廢棄部分，再審被
    告在第二審之變更之訴駁回。(四)上開第二項廢棄部分，再審
    被告在第一審之訴駁回。(五)再審之訴及上開廢棄部分之歷審
    訴訟費用，均由再審被告負擔。
二、再審被告則以：原確定判決前經再審原告向最高法院提起第
    三審上訴，經最高法院以98年度台上字第1124號判決諭知「
    …原審本於上述理由，分別就135之1等三地號土地應有部分
    、變更之訴737萬9791元本息為甲○○勝訴之判決……，經
    核於法並無違背。兩造上訴論旨，分別就原審取捨證據及認
    定事實之職權行使，指摘原判決上述不利部分不當，求予廢
    棄，均非有理由」，而駁回再審原告關於此部分之上訴，依
    前揭最高法院65年台上字第1276號判例意旨，再審原告即不
    得就原確定判決以適用法規顯有錯誤為由提起再審之訴。且
    再審原告於再審起訴狀上所提之證據資料，或為審判筆錄影
    本，或為不動產權狀或登記謄本影本、或為土地登記申請書
    影本，或為協議書影本，凡此均無「在前訴訟程序不知有該
    證物，現始知之」或「雖知有此而不能使用，現始得使用」
    。再審原告以民事訴訟法第496條第1項第13款「發現未經斟
    酌之證物或得使用該證物」提起本件再審之訴，並無理由。
    答辯聲明：再審之訴駁回。
三、按當事人發現未經斟酌之證物或得使用該證物，如經斟酌可
    受較有利益之裁判者。固得依民事訴訟法第496條第1項第13
    款規定提起再審之訴，惟該款（修正前民事訴訟法第492條
    第1項第11款）所謂當事人發見未經斟酌之證物或得使用該
    證物，係指在前訴訟程序不知有該證物，現始知之，或雖知
    有此而不能使用，現始得使用者而言。最高法院32年台上字
    第1247號著有判例可參。查再審原告主張有民事訴訟法第49
    6條第1項第13款規定之再審事由，無非以依系爭149-1地號
    土地之土地所有權移轉登登記申請書（本院再字卷第150-15
    1頁證物16），可知再審被告就該土地並無任何持分，足證
    第135-1、135-2、149-1地號等3筆畸零地土地非屬兩造因合
    建(135、136、142、143地號土地)後遺留之畸零地。並提出
    系爭149-1地號土地之土地所有權移轉登登記申請書為論據
    ，然此新證物即土地所有權移轉登記申請書乃系爭149-1地
    號土地之原土地所有權人王心順，於86年8月25日將土地所
    有權依楊淑惠、再審原告、蔡忠勝之比例40/100：45/100：
    15/100，申辦移轉登記之申請書。再審原告雖主張其於原法
    院刑事庭98年9月8日通知開庭審理，經閱卷後始得悉。然此
    新證物文書內容實為86年8月25日申請移轉登記時之書類，
    客觀上於前訴訟程序時已存在，再審原告為權利受讓人，不
    可能不知。而再審被告於起訴時即已檢附系爭第135-1、135
    -2、149-1地號等3筆畸零地土地登記謄本3紙（91年列印）
    在卷（見原審卷(一)第50-52頁）；且再審原告於第一審亦辯
    稱：第135-1、135-2地號係陸續自135地號土地分割出來；
    86年4月間因隔鄰第150號土地未合建，其所餘面積如欲建築
    恐有未足，因此應建管機關要求，自149地號土地分割出149
    -1地號，以備供第150號土地興建時合併興建，當時149-1地
    號地主為王心順，合建快完成時，上開3筆土地以買賣為原
    因暫時登記於乙○○、蔡忠勝、楊淑惠名下。甲○○僅向訴
    外人邱奕基等人購入同所136、142及143地號土地之所有權
    應有部分，並不包括135地號土地，故甲○○就由135地號土
    地分割出來之135-1、135-2地號土地如欲移轉，僅能移轉乙
    ○○所占15％中之半數，即7.5％，而非32.5％；另149-1地
    號土地係原地主與贊盛公司合建後，暫時登記於乙○○、訴
    外人蔡忠勝及楊淑惠名下，是此筆土地可依甲○○所占32.5
    ％之比例為移轉等語（見原審卷(三)第158-159頁）。並提出
    149-1地號等3筆土地登記謄本3件（86年4月列印）及地籍圖
    謄本（見原審卷(三)第166-174頁）暨第135-1、135-2、149-1
    地號等3筆於87年核發之土地所有權狀3紙（見原審卷(四)第30
    1-303頁）為憑。況再審原告於前訴訟程序（本院重上更(一)
    字第190號）亦辯稱：其於97年4月間於原法院刑事庭審理閱
    卷時查知土地所有權移轉登登記申請書，得悉就上開3筆畸
    零地有關屬兩造因合建剩餘之陳述，與事實不符，應予更正
    及撤銷。查135-1、135-2地號，係於「合建前」83年、84年
    間即分割自135地號土地，該2筆土地，再審原告係於86年12
    月26日始向張彩容、陳黃素霞、李政雄3人所購買；另149-1
    地號之所有權人為王心順，係於86年8月25日以買賣原因移
    轉予再審原告、蔡忠勝、楊淑惠3人名下，均與再審被告無
    關。亦即135-1、135-2、149-1地號土地，既未參與合建，
    亦非兩造所共有之135、136、142、143地號土地(再審原告
    否認再審被告對135地號土地任何持分)參與合建後所遺留之
    畸零地，再審被告自無權請求移轉。並以97年4月22日之答
    辯十二狀為自認之撤銷等語（本院重上更(一)字第190號卷(三)
    第172-173頁），並據提出135-1、135-2地號土地86年8月25
    日申辦所有權移轉登登記申請書（收件日86年12月26日）等
    書類為據（本院重上更(一)字第190號卷(三)第177-203頁），益
    見本件再審新證物即系爭149-1地號土地之土地所有權移轉
    登登記申請書（本院再字卷第150-151頁證物16），為前訴
    訟程序事實審之言詞辯論終結前已存在之證物；且再審原告
    可得知之亦可得使用之。並無在前訴訟程序不知有該證物，
    現始知之，或雖知有此而不能使用，現始得使用者之情事。
    揆諸首開判例，自難認為有民事訴訟法第496條第1項第13款
    規定之再審事由。
四、按確定終局判決適用法規顯有錯誤者。固得依民事訴訟法第
    496條第1項第1款規定提起再審之訴。但當事人已依上訴主
    張其事由或知其事由而不為主張者，不在此限。又第三審法
    院應以第二審判決確定之事實為判決基礎(參照民事訴訟法
    第476條第1項)，第三審法院以第二審法院之判決認事用法
    均無不當而維持第二審法院之判決者，當事人如以適用法規
    顯有錯誤為由提起再審之訴，僅得對第三審法院之判決為之
    ，最高法院65年台上字第1276號亦著有判例可資參照。再審
    原告主張原確定判決就樂業街5號房地是否成立買賣契約之
    認定，違反舉證責任分配法則，適用法規顯有錯誤部分，即
    前揭一之(一)。經查再審原告於前訴訟程序上訴第三審時，業
    以同此理由為上訴第三審之理由，有再審原告第三審上訴理
    由狀可考（見最高法院98年台上字第1124號卷第67頁第七、
    八），並經本院調閱該卷核閱無訛。又再審原告主張原確定
    判決就樂業街5號房地成立買賣契約之認定，違反民法第153
    條、354條第2項規定及最高法院著有69年台上字第1710號判
    例，其適用法規顯有錯誤部分，即前揭一之(二)。經查再審原
    告於前訴訟程序上訴第三審時，亦曾以同此理由為上訴第三
    審之理由，有再審原告第三審上訴理由狀可考（見同上卷第
    67、68、69頁第九之(一)、(二)、(三)），並經本院調閱同上卷證
    核閱無訛。另再審原告主張原確定判決以再審被告有交付支
    票，並經陳黃素霞兌領，即認定成立買賣契約，違反經驗及
    論理法則，而屬適用法規顯有錯誤部分，即前揭一之(三)。經
    查再審原告於前訴訟程序上訴第三審時，亦曾以同此理由為
    上訴第三審之理由，有再審原告第三審上訴理由狀可考（見
    該卷第70、71頁第九之(五)、(七)、(八)），並經本院調閱同上卷
    證核閱無訛。揆諸首開但書規定及判例，自難認為得再依民
    事訴訟法第496條第1項第1款規定提起再審之訴。再審原告
    另主張原確定判決就再審原告在於前訴訟程序聲請撤銷第一
    審之自認，而就撤銷自認，是否符合民事訴訟法第279條第3
    項之要件，原確定判決未為任何論斷，其適用法規顯有錯誤
    部分，即前揭一之(六)。經查再審原告於前訴訟程序上訴第三
    審時，亦曾以同此理由為上訴第三審之理由，有再審原告第
    三審上訴理由狀（見同上卷第72、73頁）及上訴理由（續）
    狀可考（見同上卷第80、81頁），並經本院調閱同上卷證核
    閱無訛。亦難認為得再依民事訴訟法第496條第1項第1款規
    定提起再審之訴。
五、所謂適用法規顯有錯誤者，不包括漏未斟酌證據及認定事實
    錯誤之情形在內。最高法院63年台上字第880號亦有判例可
    參。再審原告主張：樂業街5號房地與原證七土地即合建土
    地，乃不同之土地；其興建方式亦不同，原確定判決將其兩
    者視為同一，且將贊盛公司之股權比例與樂業街5號房地持
    分之比例，混為一談，且誤認二者之比例相同；已與再審被
    告所自認樂業街5號房地是單獨的，與贊盛公司之股權無關
    等情，有所出入。可知原確定判決有違民事訴訟法第222條
    第1項及同條第3項之規定，其適用法規顯有錯誤部分，即前
    揭一之(四)。然據再審原告主張情事無非係認為原確定判決認
    定事實錯誤之情形。依上揭最高法院63年台上字第880號判
    例，自不得依民事訴訟法第496條第1項第1款規定提起再審
    之訴。另再審原告主張：原確定判決將樂業街5號土地之代
    工代料方式視同合建；惟不論依合建方式或依代工代料方式
    計算，均非再審被告所主張之58.2平方公尺及價值737萬979
    1元。原確定判決僅認定再審被告有向再審原告購買樂業街5
    號房地權利之半數，惟其判決理由中並未敘明其計算之標準
    等情，均已有違民事訴訟法第226條第3項之規定，其適用法
    規顯有錯誤部分，即前揭一之(五)。然據再審原告主張情事無
    非係認為原確定判決認定事實錯誤及有判決理由不備之情形
    ，就認定事實錯誤，依上揭最高法院63年台上字第880號判
    例，固不得依民事訴訟法第496條第1項第1款規定提起再審
    之訴。又就判決理由不備之情形即違反民事訴訟法第226條
    第3項之規定者部分；依民事訴訟法第496條第1項但書規定
    ，當事人已依上訴主張其事由或知其事由而不為主張者，不
    在此限。再審原告主張：原確定判決僅認定再審被告有向再
    審原告購買樂業街5號房地權利之半數，惟其判決理由中並
    未敘明其計算之標準等情，有違民事訴訟法第226條第3項規
    定，其適用法規顯有錯誤部分；查再審原告於前訴訟程序上
    訴第三審時，亦曾就再審被告究有無向再審原告購買樂業街
    5號房地權利之半數乙節，曾引用證人蔡忠勝、陳春美等證
    詞及援用蔡忠勝、楊淑惠、黃滄洲徐國政與贊盛公司所簽協
    議書以示證明各共有人之持分等情詞，為否認再審被告向再
    審原告購買樂業街5號房地權利之半數之論據，而資為上訴
    第三審之理由，有再審原告第三審上訴理由狀可考（見該卷
    第69頁第九之(三)(四)），並經本院調閱同上卷證核閱無訛；再
    審原告主張前揭判決理由不備之情形，均係於收受原確定判
    決時，即可得知其事由，其於第三審上訴時可得主張而不為
    主張，自不得再依民事訴訟法第496條第1項第1款規定提起
    再審之訴。
六、綜上所述，再審原告依民事訴訟法第496條第1項第1款、第
    497條規定對原確定判決提起再審之訴，洵屬無據。其請求
    ：(一)第二審確定判決主文第五項就再審原告應給付再審被告
    新台幣737萬9701元，及自96年12月6日起，至清償日止，按
    年息5%計算之利息部分廢棄。(二)第一審確定判決主文第二項
    暨第二審確定判決主文第4項中就再審原告應於再審被告給
    付新台幣9292元後，將台北市○○區○○段一小段第135-1
    、第135-2、第149-1地號之應有部分各1000分之325移轉登
    記予再審被告部分廢棄。(三)上開第一項廢棄部分，再審被告
    在第二審之變更之訴駁回。(四)上開第二項廢棄部分，再審被
    告在第一審之訴駁回。非法所許，應予駁回。
七、據上論結，本件再審之訴為無理由，依民事訴訟法第78條判
    決如主文。
中    華    民    國    99    年    8    月    3    日
                  民事第十庭
                        審判長法  官  黃豐澤
                              法  官  林麗玲
                              法  官  吳謀焰

正本係照原本作成。
如不服本判決，應於收受送達後20日內向本院提出上訴書狀，其
未表明上訴理由者，應於提出上訴後20日內向本院補提理由書狀
（均須按他造當事人之人數附繕本）上訴時應提出委任律師或具
有律師資格之人之委任狀；委任有律師資格者，另應附具律師資
格證書及釋明委任人與受任人有民事訴訟法第466條之1第1項但
書或第2項（詳附註）所定關係之釋明文書影本。如委任律師提
起上訴者，應一併繳納上訴審裁判費。
中    華    民    國    99    年    8     月    3     日
                              書記官  鄭淑昀
附註：
民事訴訟法第466條之1（第1項、第2項）：
對於第二審判決上訴，上訴人應委任律師為訴訟代理人。但上訴
人或其他法定代理人具有律師資格者，不在此限。
上訴人之配偶、三親等內之血親、二親等內之姻親，或上訴人為
法人、中央或地方機關時，其所屬專任人員具有律師資格並經法
院認為適當者，亦得為第三審訴訟代理人。

司法院資訊處製作；財團法人民間司法改革基金會備份。
